臺灣臺南地方法院民事裁定
110年度消債職聲免字第39號 
聲  請  人
即  債務人  黃李珍珍（原名李珍珍）

代  理  人  張均溢律師（法扶律師）                     
債  權  人  台新國際商業銀行股份有限公司


法定代理人  尚瑞強
債  權  人  第一商業銀行股份有限公司

法定代理人  邱月琴
代  理  人  莊翠華
債  權  人  台北富邦商業銀行股份有限公司


法定代理人  程耀輝


債  權  人  渣打國際商業銀行股份有限公司

法定代理人  龐維哲


債  權  人  滙豐（台灣）商業銀行股份有限公司

法定代理人  麥康裕


債  權  人  國泰世華商業銀行股份有限公司

法定代理人  郭明鑑


債  權  人  中國信託商業銀行股份有限公司


法定代理人  利明献


債  權  人  臺灣新光商業銀行股份有限公司

法定代理人  李增昌
代  理  人  羅雅齡
債  權  人  花旗（台灣）商業銀行股份有限公司


法定代理人  莫兆鴻
代  理  人  陳正欽


債  權  人  新加坡商艾星國際有限公司台灣分公司

法定代理人  曾慧雯


債  權  人  滙誠第一資產管理股份有限公司

法定代理人  莊仲沼


債  權  人  磊豐國際資產管理股份有限公司

法定代理人  張司政


債  權  人  滙誠第二資產管理股份有限公司

法定代理人  莊仲沼


債  權  人  萬榮行銷股份有限公司

法定代理人  呂豫文
債  權  人  台灣美國運通國際股份有限公司


法定代理人  郭豐賓
債  權  人  聯邦商業銀行股份有限公司

法定代理人  林鴻聯
上列聲請人聲請消費者債務清理事件，經本院裁定清算程序終止
後移送裁定免責，本院裁定如下：
    主  文
聲請人黃李珍珍不予免責。
    理  由
一、按法院為終止或終結清算程序之裁定確定後，除別有規定外
    ，應以裁定免除債務人之債務；法院裁定開始清算程序後，
    債務人有薪資、執行業務所得或其他固定收入，扣除自己及
    依法應受其扶養者所必要生活費用之數額後仍有餘額，而普
    通債權人之分配總額低於債務人聲請清算前2年間，可處分
    所得扣除自己及依法應受其扶養者所必要生活費用之數額者
    ，法院應為不免責之裁定。但債務人證明經普通債權人全體
    同意者，不在此限；債務人有下列各款情形之一者，法院應
    為不免責之裁定。但債務人證明經普通債權人全體同意者，
    不在此限：於7年內曾依破產法或本條例規定受免責。故
    意隱匿、毀損應屬清算財團之財產，或為其他不利於債權人
    之處分，致債權人受有損害。捏造債務或承認不真實之債
    務。聲請清算前2年內，因消費奢侈商品或服務、賭博或其
    他投機行為，所負債務之總額逾聲請清算時無擔保及無優先
    權債務之半數，而生開始清算之原因。於清算聲請前1年內
    ，已有清算之原因，而隱瞞其事實，使他人與之為交易致生
    損害。明知已有清算原因之事實，非基於本人之義務，而
    以特別利於債權人中之一人或數人為目的，提供擔保或消滅
    債務。隱匿、毀棄、偽造或變造帳簿或其他會計文件之全
    部或一部，致其財產之狀況不真確。故意於財產及收入狀
    況說明書為不實之記載，或有其他故意違反本條例所定義務
    之行為，致債權人受有損害，或重大延滯程序，消費者債務
    清理條例（下稱消債條例）第132條、第133條、第134條分
    別定有明文。又消債條例之立法目的，在於使陷於經濟上困
    境之消費者，得分別情形依該條例所定重建型債務清理程序
    （更生）或清算型債務清理程序（清算）清理債務，藉以妥
    適調整其與債權人及其他利害關係人之權利義務關係，保障
    債權人之公平受償，並謀求消費者經濟生活之更生機會，從
    而健全社會經濟發展；消費者依清算程序清理債務，於程序
    終止或終結後，為使其在經濟上得以復甦，以保障其生存權
    ，除另有上述消債條例第133條、第134條所規定不予免責之
    情形外，就債務人未清償之債務採免責主義（消債條例第1
    條、第132條立法理由參照）。
二、查本件聲請人前於民國109年2月20日向本院具狀聲請更生，
    主張其為臺南市東區區公所(下稱東區區公所)臨時人員，每
    月收入約新臺幣(下同)23,100元，扣除每月生活必要費用14
    ,866元及其父母之扶養費用各2,000元後，餘額為4,234元，
    不足清償最大債權金融機構國泰世華商業銀行股份有限公司
    （下稱國泰世華銀行）提供分180期、週年利率0%、每期（
    月）償還19,114元之還款方案，認聲請人確有不能清償債務
    之虞之情形，經本院以109年度消債更字第65號裁定自109年
    6月2日下午5時起開始更生程序，因聲請人已申報無擔保及
    無優先權之本金及利息債權總額逾12,000,000元，且無消債
    條例第12條規定情形，更生已不能繼續，經本院以109年度
    消債清字第92號裁定自109年11月4日下午5時起開始清算程
    序，因聲請人名下僅有中華開發金融控股股份有限公司股票
    63股，現值577元，顯不足清償消債條例第108條所列之費用
    及債務，故不予變價，經本院於110年4月23日以109年度司
    執消債清字第78號裁定終止清算程序，並於110年5月21日確
    定在案等情，業經本院依職權調取上開債務清理事件相關卷
    宗核閱屬實，則依消債條例第132條規定，本院即應進行聲
    請人應否免責之審理。
三、本院依消債條例第136條規定，通知債權人及聲請人具狀並
    於110年8月4日下午4時45分到場陳述意見，經聲請人到場，
    債權人、聲請人並具狀表示意見如下：
  ㈠聲請人陳述意見略以：聲請人自85年1月17日起擔任東區區公
    所臨時人員，現每月薪資24,000元，每月支出生活必要費用
    17,000元、父母扶養費用2,000元、營養品費用4,400元，聲
    請清算前2年每月可得處分金額約3,500元至5,000元不等，
    請准裁定免責。
  ㈡債權人台新國際商業銀行股份有限公司陳述意見略以：不同
    意聲請人免責，請詳察有無消債條例第133條、第134條規定
    不免責事由，例如查詢聲請人入出境資料以確認其是否奢侈
    浪費或隱匿財產之行為。
　㈢債權人第一商業銀行股份有限公司陳述意見略以：請依職權
    調查聲請人有無消債條例第133條、第134條規定不免責事由
    ，並依消債條例之立法理由及精神，裁定聲請人不免責。
　㈣債權人台北富邦商業銀行股份有限公司陳述意見略以：依聲
    請人之信用卡消費明細，可知聲請人曾密集預借現金及消費
    ，卻未償還任何款項，顯無還款誠意，僅利用消債條例免除
    欠款。又債權人無法藉稅務電子閘門財產所得調件明細表獲
    悉聲請人近年來所得及財產之變化，進而掌握聲請人是否惡
    意操弄，聲請人在尚有固定所得之前提下，卻不積極與各債
    權人勉力達成債務協商，請依消債條例第133條前段及第134
    條第4款規定為不予免責之裁定。
　㈤債權人渣打國際商業銀行股份有限公司陳述意見略以：請依
    職權調查聲請人有無消債條例第133條、第134條規定不免責
    事由；又債權人受償金額為0元，未符合清算保障原則，不
    同意聲請人免責。
　㈥債權人滙豐(台灣)商業銀行股份有限公司陳述意見略以：聲
    請人每月薪資扣除必要支出後，餘6,075元，2年為145,800
    元，應列入清算程序可處分之所得總額，惟債權人分配總額
    為0元；另聲請人使用多家銀行信用卡及現金卡，顯有擴張
    信用等奢侈消費行為，請依消債條例第133條、第134條規定
    裁定不免責。
　㈦債權人國泰世華商業銀行股份有限公司陳述意見略以：全體
    債權人於清算程序中，均未獲分配，請查調聲請人收入情形
    ，若受償金額低於前2年可處分之餘額，請依消債條例第133
    條規定予以不免責裁定。　　
  ㈧債權人中國信託商業銀行股份有限公司陳述意見略以：聲請
    人聲請清算前2年之收入為554,400元、支出為452,784元，
    剩餘101,616元，依消債條例第133條規定，應受不免責之裁
    定，並請查察聲請人有無消債條例第134條規定之情事；又
    聲請人年約53歲，應具工作能力，當竭力清償債務。
  ㈨債權人臺灣新光商業銀行股份有限公司陳述意見略以：請鑒
    察聲請人有無消債條例第133條、第134條規定之情形，並為
    不免責之裁定。
　㈩債權人花旗(台灣)商業銀行股份有限公司陳述意見略以：不
    同意聲請人免責，請詳查有無消債條例第133條、第134條規
    定不免責事由。
　債權人滙誠第二資產管理股份有限公司陳述意見略以：聲請
    人聲請前2年收入為554,400元扣除生活必要費用及扶養費用
    共452,784元後，尚餘101,616元，然債權人全未受償，已符
    合消債條例第133條規定，聲請人不應免責；聲請人藉債務
    清理程序躲避債務，對債權人及努力工作按時還款之一般債
    務人，甚或按期還款之更生債務人更顯不公，亦不符合消債
    條例濟弱扶傾精神。
  債權人新加坡商艾星國際有限公司臺灣分公司、滙誠第一資
    產管理股份有限公司陳述意見略以：依消債條例施行細則第
    21條第4項規定，請調查聲請人有無向政府申請補助金、其
    家人有無定期補助生活費用，並將上開金額列入收入，審酌
    有無消債條例第133條、第134條規定不免責事由。若予以免
    責，對債權人及努力工作按時還款之一般債務人，甚或按期
    還款之更生債務人更顯不公，亦不符合消債條例濟弱扶傾精
    神。
  債權人磊豐國際資產管理股份有限公司陳述意見略以：聲請
    人未達法定退休年齡，且非身心障礙或無謀職能力之弱勢族
    群，藉清算免責程序規避清償責任，債權人不同意免責。　
四、經查：
  ㈠聲請人有消債條例第133條所定應不予免責之事由：
  1.按審認聲請人是否具有消債條例第133條所定應不予免責之
    情形，應考量其是否合於「於清算程序開始後債務人有薪資
    、執行業務所得或其他固定收入，扣除自己及依法應受其扶
    養者所必要生活費用之數額後仍有餘額」及「普通債權人之
    分配總額低於債務人聲請清算前2年間，可處分所得扣除自
    己及依法應受其扶養者所必要生活費用之數額」此兩要件。
    次按法院裁定開始更生程序後，債務人免責前，法院裁定開
    始清算程序，其已進行之更生程序，適於清算程序者，作為
    清算程序之一部；其更生聲請視為清算聲請，消債條例第78
    條第1項定有明文。由其文義可知，在適於清算程序之情形
    下，清算程序之始點，得提前至裁定開始更生時（臺灣高等
    法院暨所屬法院98年法律座談會民事類提案第40號研討結果
    參照）。依上開說明，本院依消債條例第133條前段為本件
    不免責裁定之審查時，自應以本院裁定開始更生時（即109 
     年6月2日）起至裁定免責前之期間，認定聲請人有無薪資
    、執行業務所得或其他固定收入，扣除自己及依法應受其扶
    養者所必要生活費用之數額後仍有餘額，且普通債權人之分
    配總額低於債務人聲請清算前2年間，可處分所得扣除自己
    及依法應受其扶養者之必要生活費用之數額，以判斷其有無
    消債條例第133條規定之適用。
  2.經查，聲請人主張其為東區區公所臨時人員，每月薪資23,1
    00元等語，有聲請人提出之收入切結書、勞工保險被保險人
    投保資料表（明細）、東區區公所出具之聲請人108年薪資
    勞保健保自付明細附卷可稽（見本院109年度消債更字第65
    號卷，下稱消債更卷，第67頁至第71頁），此外，查無其他
    證據資料證明聲請人尚有其主張收入以外之所得，是認聲請
    人每月收入應為23,100元。
  3.按債務人必要生活費用，以最近1年衛生福利部或直轄市政
    府所公告當地區每人每月最低生活費1.2倍定之。受扶養者
    之必要生活費用，準用第1項規定計算基準數額，並依債務
    人依法應負擔扶養義務之比例認定之，消債條例第64條之2
    第1項、第2項分別定有明文。而以109年度衛生福利部所公
    告之臺南市每人每月最低生活費12,388元之1.2倍計算之，
    即為14,866元，故聲請人自陳每月必要生活費用14,866元，
    應為可採。又聲請人之父李在鵬、母李林雪各為25年、30年
    生，每月分別領取老人年金3,772元，有聲請人提出之民事
    陳報狀、戶籍謄本及勞動部勞工保險局函在卷可憑（見消債
    更卷第111頁至第117頁），應認李在鵬、李林雪已逾勞工退
    休年齡，有受扶養之必要，且其生活費標準，亦應以上開最
    低生活費標準為限。故依前述每人每月14,866元之生活費標
    準，再扣除3,772元後，由聲請人與其手足即訴外人李錦雲
    、李焜良、李清源共同支出，聲請人每月扶養父母之費用，
    應以5,547元為其上限【計算式：（14,866元×2人－3,772元×
    2）÷4人＝5,547元】，聲請人自陳每月支出李在鵬、李林雪
    扶養費用各2,000元，尚屬適當，是認聲請人每月必要生活
    支出為18,866元【計算式：14,866元＋2,000元＋2,000元＝18,
    866元】。則聲請人自109年6月2日本院裁定開始更生程序後
    ，確有薪資所得，扣除自己及依法應受其扶養者所必要生活
    費用之數額後，仍有餘額4,234元【計算式：23,100元－18,8
    66元＝4,234元】乙節，亦堪認定。
  4.另聲請人主張其自85年1月起擔任東區區公所臨時人員，每
    月收入為基本工資，107、108、109年各為22,000元、23,10
    0元、23,800元，有聲請人提出之勞動部基本工資一覽表、
    薪資證明為證（見本院卷第81頁至第87頁），則聲請人聲請
    清算前2年間（即自107年6月2日起至109年6月2日止）之收
    入為550,200元【計算式：(22,000元×7個月＋23,100元×12個
    月＋23,800元×5個月)＝550,200元】，而臺南市政府所公告之
    107、108、109年臺南市每人每月最低生活費用為12,388元
    ，是聲請人於上開年度之必要生活費用，均為最低生活費用
    之1.2倍即14,866元為限，加計其扶養父母各2,000元計算，
    聲請人與依法應受其扶養者之必要生活費用共為18,866元。
    準此，聲請人於聲請清算前2年間，可處分所得扣除自己及
    依法應受其扶養者所必要生活費用後，餘額為97,416元【計
    算式：550,200元－18,866元×24＝97,416元】。而本件普通債
    權人於清算程序並未受償，是本件債權人之分配總額顯然低
    於聲請人聲請清算前2年間，可處分所得扣除自己及依法應
    受扶養者所必要生活費用之數額97,416元，且普通債權人並
    未全部同意聲請人免責，聲請人即該當消債條例第133條規
    定應不免責之情形。
  ㈡聲請人無消債條例第134條所定應不予免責之事由：
　　消債條例關於清算程序係以免責主義為原則，不免責為例外
    ，倘債權人主張聲請人有消債條例第134條各款所定不免責
    之情事，自應由債權人就聲請人有合於上開各款要件之事實
    ，舉證以實其說。然本件債權人均未具體說明或提出相當事
    證加以證明，自難認聲請人有消債條例第134條各款所定不
    免責事由之情事存在，故聲請人並無消債條例第134條所定
    不免責事由之存在，堪可認定。
四、綜上所述，本件聲請人雖無消債條例第134條各款所列之不
    免責事由，然聲請人於本院裁定開始清算程序後有薪資收入
    ，而普通債權人依清算程序受分配之總額，復低於聲請人於
    聲請清算前2年間，可處分所得扣除自己及受其扶養者所必
    要生活費用之數額，且聲請人又未能證明經普通債權人全體
    同意免責，依消債條例第133條之規定，法院應為不免責之
    裁定，爰裁定如主文。惟債務人受不免責之裁定確定後，繼
    續清償達消債條例第133條規定之數額，且各普通債權人受
    償額均達其應受分配額時；或繼續清償債務，而各普通債權
    人受償額均達其債權額20%以上者，仍得分別依消債條例第1
    41條、第142條規定，向本院聲請裁定免責，附此敘明。
中　　華　　民　　國　 110　　年　　8 　　月　　19　　日
                  消債法庭  法  官　王鍾湄
以上正本係照原本作成。　　　　　　　　　
如不服本裁定，應於裁定送達後10日內，以書狀向本院提出抗告
，並繳納抗告費新臺幣1,000元。
中　　華　　民　　國　 110　　年　　8 　　月　　19　　日
　　　　　　　　　　　　　　　  書記官  曾怡嘉
附錄：
一、債務人繼續清償得聲請法院裁定免責之規定：
    消費者債務清理條例第141條第1項：
    債務人因第133條之情形，受不免責之裁定確定後，繼續清
    償達該條規定之數額，且各普通債權人受償額均達其應受分
    配額時，得聲請法院裁定免責。
    消費者債務清理條例第142條：
    法院為不免責或撤銷免責之裁定確定後，債務人繼續清償債
    務，而各普通債權人受償額均達其債權額之20%以上者，法
    院得依債務人之聲請裁定免責。
二、債務人嗣後聲請法院裁定免責之說明：
    債務人嗣後聲請裁定免責時，須清償各普通債權之最低應受
    分配額。
　　　　　　　　　　　　　　　　　　
附表：（新臺幣，元以下四捨五入）           編號 債權人 債權總額 公告債權比例 依消債條例第133條所定數額債權比例計得之分配額（97,416元元×公告債權比例） 依消債條例第142條所定各普通債權人應受償金額（債權金額×20％） 1 台新國際商業銀行股份有限公司 1,740,603元 12.63％ 12,303元  348,121元 2 第一商業銀行股份有限公司 418,961元 3.04％ 2,961元 83,792元 3 磊豐國際資產管理股份有限公司 272,573元 1.98％ 1,929元 54,515元  4 滙豐(台灣)商業銀行股份有限公司 971,454元 7.05％ 6,868元 194,291元 5 國泰世華商業銀行股份有限公司 1,793,857元 13.02％ 12,684元 358,771元 6 台北富邦商業銀行股份有限公司 1,369,051元 9.93％ 9,673元 273,810元 7 臺灣新光商業銀行股份有限公司 408,135元 2.96％ 2,884元 81,627元 8 中國信託商業銀行股份有限公司 1,288,464元 9.35％ 9,108元 257,693元 9 渣打國際商業銀行股份有限公司 306,605元 2.22％ 2,163元 61,321元 10 萬榮行銷股份有限公司 1,113,770元 8.08％ 7,871元 222,754元 11 花旗(台灣)商業銀行股份有限公司 744,106元 5.4％ 5,260元 148,821元 12 台灣美國運通國際股份有限公司 782,501元 5.68％ 5,533元 156,500元 13 新加坡商艾星國際有限公司台灣分公司 341,485元 2.48％ 2,416元 68,297元 14 滙誠第二資產管理股份有限公司 813,545元 5.9％ 5,748元 162,709元 15 滙誠第一資產管理股份有限公司 625,982元 4.54％ 4,423元  125,196元 16 聯邦商業銀行股份有限公司 791,498元 5.74％ 5,592元 158,300元 ⒈本附表債權總額欄所示數額及公告債權比例欄，係依本院109年度司執消債清字第78號清算事件110年1月21日公告之債權表所示無擔保及無優先債權人債權總額及債權比率為據（見本院109年度司執消債清字第78號卷第263頁至第266頁） ⒉本院109年度司執消債清字第78號清算事件110年1月21日公告之債權表所示劣後債權，依消債條例第29條、消債條例施行細則第39條之規定，不計入債權總額。 ⒊本件債務人因清算財團不敷清償清算財團費用及債務，而經終止清算程序，是本件全體債權人於清算程序中未獲任何清償。